【裁判字號】    91,訴,602
【裁判日期】    920424
【裁判案由】    土地增值稅
【裁判全文】
臺北高等行政法院判決                              九十一年度訴字第六○二號
                              .
    原      告  乙○○
    兼
    訴訟代理人  甲○○
    被      告  臺北市稅捐稽徵處
    代  表  人  丙○○處長）.
    訴訟代理人  丁○○
右當事人間因土地增值稅事件，原告不服台北市政府中華民國九十年十二月十二日府
訴字第九○○八九五六九○一號訴願決定，提起行政訴訟。本院判決如左：
    主  文
原告之訴駁回。
訴訟費用由原告負擔。
    事  實
一、事實概要：原告所有台北市○○區○○段二小段四四四、四四五及四四六地號等
    三筆土地，於民國（以下同）八十九年四月十四日訂約出售，同年月十五日向被
    告機關中北分處申報土地持分之移轉現值，經該分處以八十九年四月二十五日北
    市稽中北增字第二○八九○○二一二○之二號書函核課土地增值稅計新台幣（以
    下同）一、二○四、八八四元；嗣經該分處查明原告係於系爭土地重劃後取得，
    應無土地稅法第三十九條第四項規定適用，乃以八十九年十二月二十八日北市稽
    中北創字第九○六六二二號函知原告略謂：「‧‧‧說明：‧‧‧二、‧‧‧因
      台端等係於六十九年三月二十五日以買賣原因取得該三筆土地持分各萬分之一
    五五，依土地謄本標示部記載：登記日期六十九年八月二十八日（其中一筆為六
    十九年五月十九日）登記原因為土地重劃，致本分處誤核定移轉土地符合重劃土
    地第一次移轉規定而准予減徵百分之四十。惟查本案移轉土地依據手抄謄本其他
    登記事項（備考）欄記載：『日據重劃地區經台北市政府六十九年二月六日府地
    重字第五四八六號清理公告確定。』則  台端等係於該三筆土地於六十九年二月
    六日重劃公告確定後，始於六十九年三月二十五日買賣取得，自無土地重劃後第
    一次移轉減徵百分之四十規定之適用‧‧‧。」各補徵原告土地增值稅額計四三
    八、一三七元，合計為八七六、二七四元。原告不服，向被告機關中北分處陳情
    准予免為補徵，經該分處否准。原告復申請復查，提起訴願，均遭決定駁回。原
    告猶不甘服，遂向本院提起行政訴訟。
二、兩造聲明：
  (一)原告未於言詞辯論期日到場，依調查程序期日到場聲明如下：訴願決定及原處分
    均撤銷。訴訟費用由被告負擔。
  (二)被告聲明：駁回原告之訴。訴訟費用由原告負擔。
三、兩造之爭點：
    本件有無信賴保護原則之適用？
甲、原告主張：
  (一)查原告等於八十九年四月十四日出售台北市○○○路○段三時四號四樓之一房屋
    ，旋依法於同年月十五日向被告機關中北分處申報稅捐，該分處於八十九年四月
    二十五日以北市稽中北增字第二○八九○○二一二○之二號書函核課土地增值稅
    一、二○四、八八四元，及八十九年房屋稅二七、四六五元，原告已於同年五月
    五日繳清；此後，中北分處才准予買賣兩方辦理土地產權移轉過戶登記，早已辦
    妥，由買方取得合法權益在案，原告自認無錯誤，亦未逃稅，如果原告有欠繳分
    文稅款，該分處絕不會准予買賣雙方辦理產權移轉過戶登記，何以時過境遷，才
    發現課徵土地增值稅是誤核，使人費解。如當初發覺有問題時，就應該立即將原
    核定課徵土地增值稅繳款書收回，那麼買賣房屋雙方就無法成交辦理土地產權過
    戶，不致造成訴訟人重大損失。未料事隔十個多月後，該分處於八十九年十二月
    二十八日以北市稽中北創字第九○六六二二號函知原告，各補徵原告土地增值稅
    額計四三八、一三七元，合計為八七六、二七四元，刮原告兩次皮，有違法理。
    訴訟人之異議，是先後要繳兩次土地增值稅款，而該分處在兩次來文中，自承誤
    核，顯見承辦的稅務人員有行政疏失，不應將筆誤與誤核諉責於人民來承擔。
  (二)核定稅額為原買賣價金評估之重要考量，稅額高就會提高售價或申報自用住宅優
    惠稅額，甚至不賣。原告是依據政府主管單位核定稅額，訂定售價，仍信賴政府
    行政行為，如因政府自己錯誤而造成訴訟人的損害，實有違背信賴保護原則，此
    種損害絕不應由民等來負擔，否則有損交易之安定性及人民權益。
  (三)九十一年一月十七日土地法修改通過，土地增值稅減半徵收兩年，如依此規定，
    被告機關尚應退還原告多繳之稅額。又如果要求原告補繳增值稅，再依國家賠償
    法第二條第二項追究承辦公務人員之違法失職，顯然本末倒置，訴願決定書之理
    由顯然違法不合理。
  (四)被告機關及所屬中北分處來函均是沿用日治重劃地區及台北市政府六十九年二月
    六日府地重字五四八六號，始於六十年三月二十五日買賣取得，自無土地重劃後
    第一次移轉減徵百分之四十九規定之適用，應依法各補徵土地增值稅等；從日治
    時代至今已將近百年仍有效期嗎？且系爭屋齡已逾二十餘年，該分處應是溯往不
    究，現在要原告承擔，公平嗎？
乙、被告主張：
  (一)查原告等前於八十九年四月十五日向被告機關所屬中北分處申報台北市○○區○
    ○段二小段四四四、四四五及四四六地號等三筆土地持分之移轉現值，經該分處
    誤認上開土地為經重劃之土地，是以核計原告等之土地增值稅各為一、○四○、
    五七九元後，扣除減徵金額四三八、一三七元，核算原告應納土地增值稅各為六
    ○二、四四二元，並以該分處八十九年四月二十五日北市稽中北增字第二○八九
    ○○二一二○之二號書函核課原告等應納土地增值稅為一、二○四、八八四元，
    合先敘明。
  (二)次查本案經被告機關函詢台北市土地重劃大隊系爭土地何時重劃完成，經該大隊
    以九十年五月十一日北市地重一字第九○六○二○一五○○號函復略以：「說明
    ：二。查本市○○段○○段四四四地號等參筆土地屬日據時期重劃中山女中地區
    土地，該重劃土地日據時期開始辦理重劃，嗣因日本戰敗投降停止辦理，所遺未
    了重劃業務由臺北市政府清理以民國六十九年二月六日（六十九）府地重字第○
    五四八六號公告一個月確定在案。」，而系爭土地原告等於六十九年三月二十五
    日買賣取得時屬土地重劃後第一次移轉，本次移轉系爭土地，屬第二次移轉，自
    無土地稅法第三十九條第四項土地增值稅減徵百分之四十規定之適用，被告機關
    所屬中北分處八十九年十二月二十八日北市稽中北創字第九○六六二二號函補徵
    原告等原誤減徵之土地增值稅額各四三八、一三七元，自屬有據，並無原告所訴
    先後要繳兩次土地增徵稅款之情事。
  (三)原告雖爭辯我們是依據政府主管單位核定稅額，訂定售價，仍信賴政府行政行為
    云云，然按土地增值稅之核發程序，係納稅義務人申報移轉現值後，方據以核發
    繳款書；況本件依原告等所申報之土地增值稅申報書資料已附具系爭土地買賣所
    有權契約書，上已載明買賣價款總金額四百三十九萬二千六百零二元，應無原告
    所訴是依據政府主管單位核定稅額，訂定售價之情。按「信賴利益保護原則」其
    所涵蓋的對象包括行政機關的授益處分、解釋函令以及行政行為。亦即謂當人民
    因為信賴行政機關的處分、法定或解釋的有效存在，並根據該等處分、決定或解
    釋而就具生活關係或經濟活動為適當的安排時，依據「信賴利益保護原則」，此
    一人民因「信賴」所形成的利益即應受到法律的保護，況本件係課稅之負擔處分
    ，並無原告所訴有信賴政府行政行為情事；且為貫徹依法行政原則，被告機關所
    屬中北分處原誤准減徵土地增值稅，然事後發現行政處分有瑕疵時，依法當可本
    於職權變更之。
  (四)綜上所述，原核定補徵稅額揆諸首揭法條規並無不合，訴願決定遞予維持，亦無
    違誤，敬請依法駁回原告之訴。
    理  由
一、本件原告經合法通知，未於言詞辯論期日到場，核無行政訴訟法第二百十八條準
    用民事訴訟法第三百八十六條所列各款情形，爰依被告之聲請，由其一造辯論而
    為判決。
二、按「稅捐之核課期間，依左列規定：一、依法應由納稅義務人申報繳納之稅捐，
    已在規定期間內申報，且無故意以詐欺或其他不正當方法逃漏稅捐者，其核課期
    間為五年。」、「在前項核課期間內，經另發現應徵之稅捐者，仍應依法補徵或
    並予處罰；在核課期間內未經發現者，以後不得再補稅處罰。」，「前條第一項
    核課期間之起算，依左列規定：一、依法應由納稅義務人申報繳納之稅捐，已在
    規定期間內申報者，自申報日起算。」，分別為稅捐稽徵法第二十一條第一項第
    一款、第二項、第二十二條第一款所明定。另行為時土地稅法第三十九條第四項
    規定：「經重劃之土地，於重劃後第一次移轉時，其土地增值稅減徵百分之四十
    。」平均地權條例第四十二條規定：「被徵收之土地，免徵其土地增值稅。依都
    市計畫法指定之公共設施保留地尚未被徵收前之移轉，準用前項規定，免徵土地
    增值稅。但經變更為非公共設施保留地後再移轉時，以該土地第一次免徵土地增
    值稅前之原規定地價或前次移轉現值為原地價，計算漲價總數額，課徵土地增值
    稅。依法得徵收之私有土地，土地所有權人自願按徵收補償地價售與需地機關者
    ，準用第一項之規定。經重劃之土地，於重劃後第一次移轉時，其土地增值稅減
    徵百分之四十。」同法施行細則第六十條規定：「依本條例第四十二條第三項減
    徵土地增值稅之重劃土地，以左列土地，於中華民國六十六年二月二日本條例公
    布施行後移轉者為限：一、在中華民國五十三年舉辦規定地價或重新規定地價之
    地區，於該次規定地價或重新規定地價以後辦理重劃之土地。二、在中華民國五
    十三年以前已依土地法規定辦理規定地價及在中華民國五十三年以後始舉辦規定
    地價之地區，於其第一次規定地價以後辦理重劃之土地。」
三、本件係原告所有坐落台北市○○區○○段二小段四四四、四四五及四四六地號等
    三筆土地，於八十九年四月十四日訂約出售，同年月十五日向被告機關中北分處
    申報土地持分之移轉現值，經該分處核課土地增值稅一、二○四、八八四元；嗣
    經該分處查明原告係於系爭土地重劃後取得，應無土地稅法第三十九條第四項規
    定適用，乃函原告謂其係於該三筆土地於六十九年二月六日重劃公告確定後，始
    於六十九年三月二十五日買賣取得，自無土地重劃後第一次移轉減徵百分之四十
    規定之適用，各補徵原告土地增值稅額計四三八、一三七元，合計為八七六、二
    七四元。原告則主張被告機關在兩次來文中，自承誤核，顯見承辦的稅務人員有
    行政疏失，不應將筆誤與誤核諉責於人民來承擔；原告是依據政府主管單位核定
    稅額，訂定售價，仍信賴政府行政行為，如因政府自己錯誤而造成訴訟人的損害
    ，實有違背信賴保護原則，此種損害絕不應由民等來負擔，否則有損交易之安定
    性及人民權益云云，資為抗辯。
四、依台北市土地重劃大隊九十年五月十一日北市地重一字第九○六○二○一五○○
    號函復略以：「說明：二。查本市○○段○○段四四四地號等參筆土地屬日據時
    期重劃中山女中地區土地，該重劃土地日據時期開始辦理重劃，嗣因日本戰敗投
    降停止辦理，所遺未了重劃業務由臺北市政府清理以民國六十九年二月六日（六
    十九）府地重字第○五四八六號公告一個月確定在案。」，有該函附原卷足憑；
    然查，原告二人係於六十九年三月二十五日買賣取得上開三筆土地，有台北市土
    地登記謄本三份在卷可按；原告既於六十九年三月二十五日訂約買賣取得系爭三
    筆土地，係屬土地重劃後第一次移轉，復於八十九年四月十四日訂約出售系爭三
    筆土地，則屬第二次移轉，自無土地稅法第三十九條第四項土地增值稅減徵百分
    之四十規定之適用；是以被告機關所屬中北分處於八十九年十二月二十八日以北
    市稽中北創字第九○六六二二號函補徵原告等原誤減徵之土地增值稅額各四三八
    、一三七元，合計為八七六、二七四元。揆諸上開法條及施行細則之規定，原處
    分依法自無不合，訴願決定予以維持，亦無違誤。
五、按行政行為，應以誠實信用之方法為之，並應保護人民正當合理之信賴，為行政
    程序法第八條所明定，即所謂誠實信用及信賴保護原則；信賴保護原則之主要內
    容表現，在行政法規之不溯既往、行政處分之職權撤銷與廢止之限制、行政機關
    之承諾、保證之效力等；所涵蓋的對象包括行政機關的授益處分、解釋函令以及
    行政行為。亦即謂當人民因為信賴行政機關的處分、法令或解釋的有效存在，並
    根據該等處分、決定或解釋而就具生活關係或經濟活動為適當的安排時，依據「
    信賴保護原則」，此一人民因「信賴」所形成的利益即應受到法律的保護。查本
    件係課稅之負擔處分，依上開說明，並無原告所訴有信賴政府行政行為情事；另
    依前揭稅捐稽徵法之規定，在核課期間五年內，若發現應徵之稅捐，仍應補徵之
    ；被告機關中北分處依法補徵原告之稅捐，自無違誤；次查土地稅法施行細則第
    五十二條係規定土地所有權人申請更正土地增值稅繳納通知書之程序，與本件補
    徵土地增值稅屬不同之程序，是原告主張本件有違信賴保護原則，容有誤解。至
    於究否應由承辦人負責本次錯誤之核課致原告造成之損失，並非行政訴訟所能審
    酌之事項，併予敘明。
六、綜上所述，原告徒執前詞，聲請撤銷原處分及訴願決定，為無理由，應予駁回。
據上論結，本件原告之訴為無理由，爰依行政訴訟法第二百十八條、民事訴訟法第三
百八十五條第一項前段、行政訴訟法第九十八條第三項前段，判決如主文。
中    華    民    國    九十二      年      四      月      二十四      日
            臺 北 高 等 行 政 法 院   第 七 庭
                           審 判 長 法  官  鄭  小  康
                                    法  官  林  金  本
                                    法  官  黃  秋  鴻
右為正本係照原本作成。
如不服本判決，應於送達後二十日內，向本院提出上訴狀並表明上訴理由，如於本判
決宣示後送達前提起上訴者，應於判決送達後二十日內補提上訴理由書（須按他造人
數附繕本）。
中    華    民    國    九十二      年      四      月      二十四      日
                                      書 記 官  王琍瑩


司法院資訊處製作；財團法人民間司法改革基金會備份。
